【裁判字號】    98,上易,1451
【裁判日期】    980729
【裁判案由】    偽造文書
【裁判全文】
臺灣高等法院刑事判決                98年度上易字第1451號
上  訴  人
即  被  告  甲○○
上列上訴人因偽造文書案件，不服臺灣板橋地方法院98年度易字
第440號，中華民國98年4月29日第一審判決（起訴案號：臺灣板
橋地方法院檢察署98年度偵緝字第404號），提起上訴，本院判
決如下：
    主  文
原判決撤銷。
甲○○共同犯行使使公務員登載不實文書罪，處有期徒刑陸月，
如易科罰金，以銀元佰元即新臺幣玖佰元折算壹日。減為有期
徒刑參月，如易科罰金，以銀元佰元即新臺幣玖佰元折算壹日
。
    事  實
一、甲○○明知乙○○（另案判決確定）與陳氏玉榴（TRAN THI
    NGOCLUU，越南籍人士，另案通緝中）並無結婚之真意，為
    使陳氏玉榴能來臺工作，竟與乙○○、陳氏玉榴共同基於行
    使使公務員登載不實文書之犯意聯絡（起訴書誤為概括犯意
    ），於93年9月間，先由甲○○與乙○○約定，由乙○○擔
    任假結婚之人頭，並約定支付每年新臺幣（下同）6萬元之
    假結婚人頭費用予乙○○，甲○○即於同年10月25日間帶同
    乙○○前往越南，在同年月26日，由乙○○與陳氏玉榴在越
    南辦理結婚登記及公證，取得經我國駐胡志明巿臺北經濟文
    化辦事處驗證之結婚證書後，於同年11月12日，甲○○與乙
    ○○共同持該結婚證書，前往臺北縣新莊巿中正路150號2樓
    之「新莊戶政事務所」填具「結婚登記申請書」辦理結婚登
    記，使不知情之該戶政事務所承辦公務員為形式審查後，將
    此不實之結婚事項登載於職務上所掌之戶政資料管理檔案公
    文書，並據以核發紙本戶籍謄本，足以生損害於戶政機關對
    於戶政資料管理之正確性。待陳氏玉榴入境臺灣後，甲○○
    於同年11月30日與乙○○即共同持上開登載不實之戶籍謄本
    ，至臺北縣政府警察局外事課填具外國人居留停留案件申請
    表而行使之，該管機關承辦人員實質審查後未察覺有異，據
    以核發陳氏玉榴之中華民國外僑居留證，足生損害於警察機
    關對外僑居留管理之正確性。
二、案經臺北縣政府警察局新莊分局報請臺灣板橋地方法院檢察
    署檢察官偵查起訴。
    理  由
壹、程序方面：
    按傳聞法則之重要理論依據，在於傳聞證據未經當事人之反
    對詰問予以核實，乃予排斥，惟若當事人已放棄對原供述人
    之反對詰問權，於法院審判時表明同意該等傳聞證據可作為
    證據，基於證據資料愈豐富，愈有助於真實發現之理念，並
    貫徹刑事訴訟法修法加重當事人進行主義之精神，確認當事
    人對於證據能力有處分權之制度，傳聞證據經當事人同意作
    為證據，法院認為適當者，亦得為證據。另當事人於調查證
    據時，對於傳聞證據表示「沒有意見」、「對於證據調查無
    意見」，而未於言詞辯論終結前聲明異議，應視為已有將該
    等傳聞證據採為證據之同意，此刑事訴訟法第159條之5定有
    明文。是以下所引證據，經本院當庭提示，檢察官、上訴人
    即被告均無意見，且未於言詞辯論終結前聲明異議，本院審
    酌該等證據作成之情況，認為適於為本件認定事實之依據，
    依刑事訴訟法第159條之5第2項規定，應具有證據能力，該
    得採為證據，合先說明。
貳、實體方面：
一、訊之被告甲○○矢口否認涉有行使使公務員登載不實文書犯
    行，辯稱：伊與乙○○未有任何約定，係乙○○偶然間得知
    伊要去越南，就提到年紀大了還沒結婚，希望到越南去結婚
    ，才和伊一起去越南，乙○○後來並沒有給伊仲介，乙○○
    與陳氏玉榴是否假結婚，與伊無關，伊原本不認識陳氏玉榴
    ，也不會辦相關文件，從來沒有拿錢給乙○○，和陳氏玉榴
    也從來沒有金錢往來，是因為乙○○回台後向伊租房子，才
    會順便幫乙○○把陳氏玉榴帶來臺灣云云。惟查：
  (1)證人乙○○於警詢、偵查及原審審理時均明確證稱：93年9
    月間甲○○於臺北縣樹林市○○路跟伊說要伊娶越南新娘，
    且一年要給伊6萬元人頭費，當時伊沒有工作所以才會同意
    ，伊去越南時的護照、旅費係甲○○處理的，伊去越南時由
    甲○○介紹而認識陳氏玉榴，知道陳氏玉榴係來臺工作，伊
    與甲○○在93年10月間去越南，於同年月26日在越南與甲○
    ○、陳氏玉榴辦理假結婚登記，嗣於同年10、11月間回臺後
    ，伊再與甲○○一起去辦理結婚登記，伊有簽結婚登記申請
    書，陳氏玉榴回臺後旋即與伊、甲○○一同前往警局辦理外
    僑居留證，整個過程都是甲○○跟伊一同去辦理的，且陳氏
    玉榴來臺後的生活起居、工作均由甲○○安排，陳氏玉榴來
    臺後第一年、第二年的6萬元係由甲○○給伊的，第三年則
    是由李明遠接手等情（見97年度偵字第32295號卷第5至8頁
    、第79至81頁，原審卷第34頁），與證人李明遠證稱：伊是
    在95年間去被告位於樹林的KTV店消費，與在該處工作之陳
    氏玉榴認識後，成為男女朋友，經陳氏玉榴告知係經被告仲
    介假結婚來台，所以要支付人頭費給假老公乙○○，95、96
    年間，曾有4、5次受陳氏玉榴之託與乙○○約在樹林，每次
    約拿四、五千元給乙○○等情（見同上卷，第14至16頁，第
    84、85頁）互核相符。依上開2人之證述，堪認陳氏玉榴自
    結婚、入境、工作均由被告、主導安排，被告委為不知，實
    難採信。
  (2)被告固以上情辯解，並自稱不會辦本案相關的文件，卻自承
    係從事越南結婚之仲介（原審98年3月20日準備程序筆錄）
    ，其間辯詞已見矛盾，且於偵查中自承：伊曾陪乙○○去越
    南結婚，伊在乙○○去越南前有陪去法院辦理單身證明，結
    婚回台後居留證第一年也是伊陪乙○○去辦等情（98年度偵
    緝字第404號卷，第16頁），與其於原審準備程序所稱乙○
    ○並未委請伊仲介本案結婚，僅係嗣後「順便」幫乙○○把
    陳氏玉榴帶回台灣，未參與其他部分等情，亦相歧異；再依
    被告於原審準備程序自承：乙○○和陳氏玉榴因為金錢常常
    吵架，伊之所以知道是因為李明遠帶著陳氏玉榴來找伊，陳
    氏玉榴一直抱怨乙○○向她要錢，伊只知道乙○○去找李明
    遠，想要和陳氏玉榴辦離婚，後來陳氏玉榴還從越南打電話
    給伊，要伊協助她去找乙○○和李明遠去處理越南買地的事
    情，陳氏玉榴那時才告訴伊她已經和乙○○離婚了等情（原
    審98年3月20日準備程序筆錄），顯示被告非僅與陳氏玉榴
    有密切聯繫，儼然為陳氏玉榴在台之經辦、聯繫代理人，否
    則陳氏玉榴何須向被告求助，請其解決與乙○○之金錢問題
    ，甚且要伊協助越南買地之問題，況依被告所陳亦見與乙○
    ○、李明遠常有往來，且於乙○○前往越南結婚前後，並曾
    參與處理相關事宜，堪認其與乙○○前往越南辦理結婚，嗣
    後帶回陳氏玉榴，當非偶然、順便之舉。此外復有乙○○與
    陳氏玉榴之結婚證書、我國駐胡志明巿臺北經濟文化辦事處
    驗證文件、聲明書、結婚登記申請書、內政部警政署外僑入
    出境資料處理系統查詢結果、陳氏玉榴入出境資料、內政部
    警政署個別查詢及列印資料、外僑居留資料查詢─歷史資料
    、陳氏玉榴之中華民國外僑居留證影本、檢舉函、外交部領
    事事務局電報、護照申請書、護照影本、被告及乙○○旅客
    入出境紀錄查詢明細表所示時間可資佐證。足見，被告所辯
    ，應係臨訟編纂之詞，情節矛盾歧異，礙難採信。
  (3)從而，本案業經證人乙○○指證係被告主導假結婚，使陳氏
    玉榴得以來台工作，並參與辦理相關居留、戶籍登記手續，
    與證人李明遠證稱陳氏玉榴來台後係在被告開設之KTV工作
    ，且確曾支付乙○○人頭丈夫之費用等情，所證情節與前列
    資料書證悉相符合，堪予採信，業如前述，被告與陳氏玉榴
    及自承犯罪之證人乙○○有犯意聯絡、行為分擔，已屬灼然
    。所辯情節顛倒矛盾，無從建立合理懷疑而推翻前揭積極證
    據。本案事證明確，被告犯行已堪認定，自應依法論科。
二、法律適用之比較說明及論罪理由：
  (一)查被告行為後，刑法部分條文業於94年1月7日修正，同年2
    月2日公布，95年7月1日施行，修正後刑法第2條第1項規定
    ：「行為後法律有變更者，適用行為時之法律，但行為後之
    法律有利於行為人者，適用最有利於行為人之法律」。上開
    「從舊從輕」原則之規定乃與刑法第1條罪刑法定主義契合，
    而貫徹法律禁止溯及既往原則，係規範行為後法律變更所生
    新舊法律比較適用之準據法，是刑法第2條本身雖經修正，
    但刑法第2條既屬適用法律之準據法，本身尚無比較新舊法
    之問題，應一律適用裁判時即修正後刑法第2條規定以決定
    適用之刑罰法律。又為比較時應就罪刑有關之共犯、牽連犯
    、連續犯、結合犯，以及累犯加重、自首減輕暨其他法定加
    減原因（如身分加減）與加減例等一切情形，綜其全部罪刑
    之結果而為比較；且就比較之結果，須為整體之適用，不能
    割裂分別適用各該有利於行為人之法律，此即法律變更之比
    較適用所應遵守之「罪刑綜合比較原則」及「擇用整體性原
    則」（最高法院24年上字第4634號判例、27年上字第2615號
    判例、最高法院95年5月23日95年度第8次刑庭會議決議參照
    ）。爰就本件新舊法比較結果論述如下：
  1.被告行為時刑法第28條原規定：「二人以上共同『實施』犯
    罪之行為者，皆為共同正犯」。被告行為後該條修正為：「
    二人以上共同『實行』犯罪之行為者，皆為共同正犯」。將
    舊法之「實施」修正為「實行」。原「實施」之概念，包含
    陰謀、預備、著手及實行等階段之行為，修正後僅共同實行
    犯罪行為始成立共同正犯。是新法共同正犯之範圍已有限縮
    ，排除陰謀犯、預備犯之共同正犯。新舊法就共同正犯之範
    圍既因此而有變動，自屬犯罪後法律有變更，而非僅屬純文
    字修正，應有新舊法比較適用之問題，且倘比較結果並無有
    利或不利之情形，即應依刑法第2條第1項前段之規定，適用
    行為時之法律，方為適法（最高法院96年度台上字第934 號
    、第1037、1322號、第2566號判決意旨參照）。本件被告係
    基於共同犯罪之意思而參與犯罪構成要件行為之犯罪，不論
    新法、舊法，均構成共同正犯，上述刑法第28條之修正內容
    ，對被告等尚無有利或不利之情形，依刑法第2條第1項前段
    之規定，應適用修正前刑法第28條規定為論述。
  2.按刑法第214條之使公務員登載不實罪，其法定刑為「3年以
    下有期徒刑、拘役或五百元以下罰金」，罰金刑部分，依被
    告行為時之刑罰法律，即罰金罰鍰提高標準條例第一條前段
    、修正前刑法第33條第5款（規定罰金為一元以上），並依
    現行法規所定貨幣單位折算新臺幣條例第2條規定計，折算
    結果，前揭使公務員登載不實罪罰金刑之法定刑得科銀元一
    元（即新臺幣三元）以上、銀元一萬元（即新臺幣三萬元）
    以下罰金。惟依被告行為後修正增訂刑法施行法第1條之1：
    「中華民國94年1月7日刑法修正施行後，刑法分則編所定罰
    金之貨幣單位為新臺幣。94年1月7日刑法修正時，刑法分則
    編未修正之條文定有罰金者，自94年1月7日刑法修正施行後
    ，就其所定數額提高為三十倍。但72年6月26日至94年1月7
    日新增或修正之條文，就其所定數額提高為三倍」，及刑法
    第33條第5款將罰金刑修正為：「新臺幣一千元以上，以百
    元計算之」等規定，上開使公務員登載不實罪處罰條文之法
    定罰金刑最低額已提高為新臺幣一千元以上。經比較新舊法
    結果，認應適用較有利於被告等之舊法即修正前刑法第33條
    第5款規定。
  3.被告行為時之刑法第41條第1項前段規定：「犯最重本刑為
    五年以下有期徒刑以下之刑之罪，而受六個月以下有期徒刑
    或拘役之宣告，因身體、教育、職業、家庭之關係或其他正
    當事由，執行顯有困難者，得以一元以上三元以下折算一日
    ，易科罰金」。又被告行為時之易科罰金折算標準，修正前
    罰金罰鍰提高標準條例第2條前段（現已刪除）規定，就其
    原定數額提高為一百倍折算一日，則被告行為時之易科罰金
    折算標準，應以銀元三百元折算一日，經折算為新臺幣後，
    應以新臺幣九百元折算為一日。惟修正後刑法第41條第1項
    前段則規定：「犯最重本刑為五年以下有期徒刑以下之刑之
    罪，而受六個月以下有期徒刑或拘役之宣告者，得以新臺幣
    一千元、二千元或三千元折算一日，易科罰金」，比較修正
    前後之易科罰金折算標準，以修正前之規定較有利於被告，
    自應適用修正前刑法第41條第1項前段規定，定被告等易科
    罰金之折算標準。
  (二)經綜合比較結果，本件涉及新舊法比較適用者，新法之規定
    非有利於被告，揆諸上揭說明，應依刑法第2條第1項前段，
    一體適用被告行為時之舊法規定。
  (三)核被告所為，係犯刑法第216條、第214條之行使使公務員登
    載不實之文書罪。被告所犯使公務員登載不實之低度行為，
    為行使之高度行為所吸收，不另論罪。被告與乙○○、陳氏
    玉榴就上述犯行間，有犯意聯絡及行為分擔，為共同正犯。
    。至聲請簡易判決處刑意旨認被告多次行使使公務員登載不
    實文書犯行，為連續犯，應依修正前刑法第56條規定加重其
    刑云云，惟查，起訴書犯罪事實欄僅記載被告於93年11月30
    日，與乙○○、陳氏玉榴共同持上開登載不實之戶籍謄本，
    至臺北縣政府警察局外事課填具外國人居留停留案件申請表
    而行使之一次犯行，且遍觀全卷證據，並無其他積極證據證
    明被告尚有其他行使上開不實戶籍謄本之犯行，公訴意旨認
    被告構成連續犯，尚有誤會，附此指明。
三、原判決撤銷及科刑理由
  (一)原審予以論罪科刑固非無見，惟查：原審以被告前於民國94
    年間因偽造文書案件，經台灣桃園地方法院以94年壢簡字第
    831號判決判處有期徒刑3月確定，於95年1月26日易科罰金
    執行完畢，應構成累犯，然被告本次犯行係於93年間，顯非
    累犯，原審判決誤為累犯，應屬判決適用法令不當，自有未
    合。雖被告猶執前詞，否認犯罪，指摘原判決不當為無理由
    ，但原判決既有可議，自應將原判決予以撤銷改判。
  (二)爰審酌被告有偽造文書、違反稅捐稽徵法前科，有本院被告
    前案紀錄表1份可憑，顯示素行不佳，為圖私利，主導利用
    無業之人充為人頭，以假結婚方式引進越南女子入境工作，
    損及戶政、外國人居留資料管理之正確性，破壞勞工就業機
    會之公平性，犯後飾詞圖卸，未見悔意，自應施以相當之刑
    罰，以謀收矯治及社會防衛之效，兼衡其參與之程度，犯罪
    動機、目的、所生危害等一切情狀，量處如主文第2項所示
    之刑，並諭知易科罰金折算標準，以示懲儆。末查，被告犯
    罪時間係於96年4月24日以前，合於中華民國96年罪犯減刑
    條例所定之減刑條件，爰依法減其宣告刑2分之1為有期徒刑
    3月，並諭知易科罰金折算標準，以資懲儆。
四、公訴意旨另以：被告持登載不實之戶籍謄本，辦理外僑居留
    證，致該管公務員不知有偽，而記載乙○○、陳氏玉榴2人
    結婚之不實事項於職務上所掌之公文書，因認被告此部分所
    為，亦涉犯刑法第214條之使公務員登載不實事項於公文書
    罪嫌云云。惟按刑法第214條所謂使公務員登載不實事項於
    公文書罪，須一經他人之聲明或申報，公務員即有登載之義
    務，並依其所為之聲明或申報予以登載，而屬不實之事項者
    ，始足構成，若其所為聲明或申報，公務員尚須為實質之審
    查，以判斷其真實與否，始得為一定之記載者，即非本罪所
    稱之使公務員登載不實（最高法院73 年臺上字第1710號判
    例參照）。又入出國及移民法第22條、第30條規定：外國人
    取得居留資格後，應於15日內，向主管機關申請外僑居留證
    。主管機關核發外僑居留證，應副知相關機關；有申請資料
    虛偽或不實者，撤銷或註銷其外僑居留證；同法第66條則規
    定，舉發違反本法規定之事實，經查證屬實者，得對舉發人
    獎勵之；其獎勵辦法，由主管機關定之。而舉發違反入出國
    及移民法事件獎勵辦法第2條、第6條第9款規定：本法第66
    條所稱舉發，係指舉發人提供主管機關尚未發覺之違反本法
    規定之事實而經查證屬實者，或提供具體事證而緝獲依本法
    應執行強制出國或驅逐出國處分之人；舉發下列事實之一者
    ，發給舉發人獎金：九、外國人有本法第30條第1款或第2款
    規定，應撤銷或註銷外僑居留證。再入出國及移民法第65條
    規定：本法許可外國人在我國居留或永久居留之查察登記，
    由主管機關辦理；其查察登記辦法，由主管機關會同外交部
    定之。另外國人居留或永久居留查察登記辦法第1條、第5條
    第2款、第7條第2項、第10條則規定：查察登記事項如下：
    二工作、出生、死亡、結婚、離婚事項；而查察登記之對象
    ，經發現有下列情事之一者，應即通知其依規定辦理或註記
    之查察登記之對象；又有本法第30條、第31條所定情形之一
    者，撤銷或註銷其外僑居留證、外僑永久居留證；而內政部
    入出國及移民署設立前，本辦法之查察登記業務，由內政部
    警政署規劃，並督導直轄市、縣（市）警察局執行。依上開
    規定，可見受理外僑居留證核發之機關於收件後即有審查之
    義務，其對於核發之外僑居留證，如接受檢舉，或因其他方
    式，發現有虛偽不實之事項時，自可依上揭規定予以撤銷；
    換言之，上揭機關對於外僑居留證之核發及登記事項，均有
    實質之審核義務。故本案被告此部分所為，即不該當刑法第
    214 條使公務員登載不實罪，惟此部分與原審論罪科刑部分
    ，公訴人認屬裁判上一罪關係，本院自當一併審理，且不另
    為無罪之諭知，附此指明。
據上論斷，應依刑事訴訟法第369條第1項前段、第364條、第299
條第1項前段，刑法第2條第1項前段、（修正前）第28條、第216
條、第214條、（修正前）第41條第1項前段，行為時之罰金罰鍰
提高標準條例第1條、2條，現行法規所定貨幣單位折算新臺幣條
例第2條，中華民國96年罪犯減刑條例第2條第1項第3款、第7條
、第9條，判決如主文。
本案經檢察官郭啟東到庭執行職務。
中    華    民    國    98    年    7    月    29    日
                  刑事第八庭  審判長法  官  鄭文肅
                                    法  官  蔡光治
                                    法  官  劉嶽承
以上正本證明與原本無異。
不得上訴。
                                    書記官  何仁崴
中    華    民    國    98    年    7     月    29    日
附錄本案論罪科刑法條全文：
中華民國刑法第214條
（使公務員登載不實罪）
明知為不實之事項，而使公務員登載於職務上所掌之公文書，足
以生損害於公眾或他人者，處3 年以下有期徒刑、拘役或5 百元
以下罰金。


司法院資訊處製作；財團法人民間司法改革基金會備份。
